【裁判字號】    99,台上,1802
【裁判日期】    990325
【裁判案由】    貪污
【裁判全文】
最高法院刑事判決            九十九年度台上字第一八０二號
上  訴  人  甲○○
            丁○○
            丙○○
            乙○○
上列上訴人等因貪污案件，不服台灣高等法院台南分院中華民國
九十八年五月十九日第二審判決（九十七年度上訴字第九八０號
，起訴案號：台灣嘉義地方法院檢察署九十五年度偵瀆字第九號
、九十六年度偵瀆字第十二號），提起上訴，本院判決如下：
    主  文
原判決撤銷，發回台灣高等法院台南分院。
    理  由
本件原判決認定上訴人甲○○、丁○○、丙○○、乙○○有如其
事實欄所載之犯行，因而撤銷第一審關於甲○○、丁○○部分之
科刑判決，改判依牽連犯，從一重論處甲○○公務員，共同連續
對於違背職務之行為，收受賄賂罪刑；論處丁○○如其附表所示
共同對於違背職務之行為，收受賄賂五罪刑；及維持第一審論處
丙○○、乙○○共同連續對於公務員，關於違背職務之行為，交
付賄賂罪刑之判決，駁回丙○○、乙○○在第二審之上訴，固非
無見。
惟查：(一)、有罪之判決書，應記載犯罪事實，刑事訴訟法第三百
零八條定有明文。所謂犯罪事實，係指符合犯罪構成要件之具體
社會事實，諸如犯罪之時間、地點、手段以及其他該當於犯罪構
成要件而足資認定既判力範圍之具體社會事實，均應為明確之記
載，始足為適用法律之依據。又有罪之判決書，須將認定之犯罪
事實詳記於事實欄，然後於理由內逐一說明其所憑之證據及其認
定之理由，以使事實與理由兩相一致，方為合法。倘事實欄已有
敘及，而理由內未加說明，為理由不備，理由內已加說明，而事
實欄無此記載，則理由失其依據，按諸刑事訴訟法第三百七十九
條第十四款規定，其判決當然違背法令。本件原判決事實欄略載
：甲○○係台灣省嘉南農田水利會（下稱嘉南農田水利會）灌溉
技術推廣中心之助理管理師，為依法令從事於公共事務，而具有
法定職務權限之公務員，負責承辦八十八年度「節水灌溉推廣計
畫」，對丙○○、乙○○所屬之禾育灌溉有限公司（後改為新越
灌溉有限公司，下稱新越公司）要求承作，允其所請，惟要求該
公司免費提供設計圖，並於支領嘉南農田水利會核撥之補助款後
，交付所載比例計算之款項予甲○○，而對於違背職務之行為，
要求賄賂，經丙○○、乙○○同意。甲○○乃基於違背職務行為
收受賄賂之概括犯意，未如實宣導推廣，僅通告各農會該計畫為
無償發放末端灌溉系統之穿孔管及開關等配件予農戶，俟農戶檢
具土地登記、地籍圖等謄本提出申請，甲○○復未實地查勘，即
於核定表之會勘意見欄核章，且未得申請人同意，逕將地籍圖交
付乙○○，由新越公司製作所載設計圖、預算書、材料及預算表
等，並由丁○○製作「驗收報告」及「印領清冊」，甲○○並基
於行使偽造私文書之概括犯意，於農戶持印章領取穿孔管及配件
時，利用不知情之農會承辦人林義哲、陳志益等人，連續盜蓋各
農戶印章於報驗書、印領清冊及收據上，再彙整印領清冊及新越
公司開立之規劃設計費發票向嘉南農田水利會請領農戶補助款而
行使，足生損害於各農戶及台灣省政府、行政院農業委員會（下
稱農委會）關於前揭計畫執行之正確性。丙○○與乙○○並基於
對於公務員違背職務之行為交付賄賂之概括犯意聯絡，迄九十二
年度止，依約交付所載賄款予甲○○、丁○○等情。而論以甲○
○、丁○○貪污治罪條例第四條第一項第五款公務員對於違背職
務之行為收受賄賂罪及牽連犯刑法第二百十六條、第二百十條行
使偽造私文書之罪，甲○○並為連續犯；丙○○、乙○○為同條
例第十一條第三項、第一項之對於公務員違背職務之行為交付賄
賂罪；理由欄併謂甲○○與丁○○就上揭收受賄賂及偽造私文書
之犯罪，有犯意聯絡及行為分擔，皆為共同正犯（見原判決第三
十頁倒數第四行以下至第三一頁第七行）。但查：(1)甲○○究竟
於如何之時間、地點、有如何之多次對其違背職務之行為與丙○
○、乙○○達成期約之意思合致並收取賄賂？丁○○有如何多次
之態樣，就甲○○違背職務之行為，收受丙○○、乙○○之賄賂
？俱攸關犯罪構成要件之具體社會事實，原判決並未調查釐清明
確認定，僅籠統載稱甲○○承辦八十八年度「節水灌溉推廣計畫
」迄九十二年度止，甲○○、丁○○先後收受所載丙○○、乙○
○交付之賄款，自有理由欠備及證據調查未盡之違法。(2)甲○○
與丁○○就上揭收受賄賂及偽造私文書各犯行，有否基於犯意聯
絡而為？攸關該犯罪行為共同正犯之認定，原判決於事實欄未明
白認定，詳為記載，遽謂彼此間有收受賄賂及偽造私文書之犯意
聯絡及行為分擔，論以共同正犯，亦有理由不備之違法。(3)依原
判決認定之事實，甲○○係利用不知情之農會承辦人林義哲、陳
志益等人，連續盜蓋各農戶印章於報驗書、印領清冊及收據上，
再彙整所載資料向嘉南農田水利會行使請領補助款。倘若無誤，
甲○○利用不知情之人盜蓋印章而為偽造文書之行為，應成立間
接正犯。乃原判決理由就此未為必要之說明，同有違誤。(二)、判
決所載之事實及理由相互牴觸，或判決之理由前後不相一致者，
均屬判決所載理由矛盾，其判決當然為違背法令。依原判決前揭
記載，甲○○、丁○○係利用不知情之農會承辦人，彙整不實之
資料向「嘉南農田水利會」行使請領補助款；惟理由欄則說明甲
○○、丁○○係違背職務，利用不知情之農會職員，盜蓋農民印
章，製作不實之印領紀錄，持以向「農委會」行使領取補助款，
自屬偽造私文書並持以行使（見原判決第十三頁倒數第五行以下
）。甲○○、丁○○究係向何機關行使上揭不實文書而領取補助
款，其事實之認定與理由之說明互相齟齬，有理由矛盾之違背法
令。(三)、被告以外之人於檢察事務官、司法警察（官）調查中所
為之陳述，並非於審判中已踐行人證之調查證據程序，令被告以
外之人具結陳述，並接受被告之詰問，即得謂其先前於檢察事務
官、司法警察（官）調查中所為之陳述即具備證據適格之要件。
原判決採納證人蘇水深於法務部調查局嘉義縣調查站（原判決誤
植為偵查）之陳述（見第一０四０號偵查卷第一九六、一九七頁
）為論處甲○○、丁○○之犯罪依據之一（見原判決第十三頁第
七、八行）。然前揭證據係屬被告以外之人於審判外之言詞陳述
，為傳聞證據，甲○○及其辯護人於原審已爭執其證據能力（見
原審卷(一)第一六七頁），原判決理由泛謂蘇水深上揭供述，於審
判時均經上訴人等詰問，內容大致相符，該調查站之陳述自得為
證據等旨（見原判決第六頁三），除有判決理由不備之違法外，
亦與證據法則相違。(四)、刑法修正前牽連犯與連續犯競合，應就
所犯之多數罪名，先將其有連續關係者包括認定以一罪論，然後
與相牽連之犯罪比較輕重，適用刑法第五十五條後段，從較重之
一罪處斷；即牽連犯與連續犯競合，以「先連續、後牽連」原則
處斷。依原判決之認定，甲○○基於違背職務之行為收受賄賂之
概括犯意為多次收受賄款之犯行，均以偽造私文書之概括犯意多
次向嘉南農田水利會請領補助款而行使為方法，自應依前述原則
，先就均有連續關係之收受賄賂及行使偽造私文書部分，分別論
以連續犯，再依牽連犯關係處斷。原判決則就違背職務收受賄賂
罪與行使偽造私文書罪間，先依牽連犯關係，從較重之違背職務
收賄罪後，再就違背職務收受賄賂罪論以連續犯（見原判決第三
一頁第一行以下），亦有未合。上訴意旨均執以指摘原判決不當
，非無理由，應認有發回更審之原因。
據上論結，應依刑事訴訟法第三百九十七條、第四百零一條，判
決如主文。
中    華    民    國  九十九  年    三    月  二十五  日
                      最高法院刑事第十一庭
                          審判長法官  石  木  欽
                                法官  洪  佳  濱
                                法官  韓  金  秀
                                法官  段  景  榕
                                法官  周  煙  平
本件正本證明與原本無異
                                      書  記  官
中    華    民    國  九十九  年    三    月  二十九  日
                                                      V

司法院資訊處製作；財團法人民間司法改革基金會備份。
